【裁判字號】    98,易,1599
【裁判日期】    990129
【裁判案由】    詐欺
【裁判全文】
臺灣高雄地方法院刑事判決              98年度易字第1599號
公  訴  人  臺灣高雄地方法院檢察署檢察官
被      告  丙○○
上列被告因詐欺案件，經檢察官提起公訴（98年度偵字第26860
號）及移請併案審理（併辦案號：臺灣高雄地方法院檢察署98年
度偵字第35968 號、臺灣士林地方法院檢察署98年度偵字第1348
0 號），本院判決如下：
    主  文
丙○○幫助犯詐欺取財罪，處有期徒刑伍月，如易科罰金，以新
臺幣壹仟元折算壹日。緩刑貳年。
    事  實
一、丙○○明知金融機構之帳戶與個人之財產信用密切關聯，一
    般人無故取得他人金融帳戶之存摺、提款卡之行為常與財產
    犯罪相關，且得預見現今詐騙集團等不法份子經常利用他人
    存款帳戶、轉帳等方式，獲取不法利益並逃避執法人員之追
    查，而提供自己之金融帳戶之存摺、提款卡予他人使用，可
    能被詐騙集團所利用，以遂行其等詐欺犯罪之目的，竟仍以
    縱有他人持之犯罪亦無違反其本意，而基於幫助他人詐欺財
    物之不確定犯意，於民國98年6 月初某日，在高雄市火車站
    對面之麥當勞速食店前，將其於93年8 月6 日在第一商業銀
    行梓本分行（下稱第一銀行）所申設帳號00000000000 號帳
    戶之存摺影本、提款卡及密碼交付予真實姓名年籍均不詳、
    綽號「阿義」之詐欺集團成員，供該詐騙集團使用。俟該詐
    騙集團成員取得丙○○上開帳戶後，即意圖為自己不法之所
    有，分別為下列行為：
  (一)先後於98年6 月10日上午9 時30分、同年月11日晚間7 時許
    ，撥打電話分別向乙○○、戊○○佯稱：2 人先前在MOMO電
    視購物台購物時，因消費付款方式誤設為分期付款，須至自
    動櫃員機解除設定，方能終止付款云云，致乙○○、戊○○
    均陷於錯誤，遂依指示先後於同年月11日下午5 時44分、6
    時29分許，分別匯款新臺幣（下同）20,202元、29,999元至
    丙○○之上開第一銀行帳戶內，而生財產上之損害。
  (二)於98年6 月10日晚間6 時34分許，以電話向柯永豐佯稱：其
    先前在MOMO電視購物台購物時，因作業疏失，商品之數量及
    付款方式均設定錯誤，須至自動櫃員機解除設定，方能終止
    付款云云，致柯永豐陷於錯誤，遂依指示自同日晚間8 時43
    分起至47分止，陸續匯款94,000元、4,000 元、100 元（共
    98,100元）至丙○○之上開第一銀行帳戶內，而生財產上之
    損害。
  (三)於98年6 月11日下午5 時55分許，以電話聯絡譚文姬，向其
    佯稱：其先前在MOMO電視購物台購物時，分期付款之設定有
    問題，須至自動櫃員機解除設定，方能終止付款云云，致譚
    文姬陷於錯誤，遂依指示於同年月11日下午7 時3 分、同日
    下午7 時18分許，陸續匯款29,009元、2,1021元至上開丙○○之第一銀行帳戶內，而生財產上之損害。嗣經乙○○、戊○○、柯永豐、譚文姬發覺有異始知遭人詐騙，報警循線查
    悉上情。
二、案經高雄縣政府警察局甲○分局報請臺灣高雄地方法院檢察
    署檢察官偵查起訴及移送併辦審理。
    理  由
壹、程序部分：
    按被告以外之人於審判外之陳述，雖不符前4 條（即刑事訴
    訟法第159 條之1 至之4） 之規定，而經當事人於審判程序
    同意作為證據，法院審酌該言詞陳述或書面陳述作成時之情
    況，認為適當者，亦得為證據。當事人、代理人或辯護人於
    法院調查證據時，知有第159 條第1 項不得為證據之情形，
    而未於言詞辯論終結前聲明異議者，視為有前項之同意，刑
    事訴訟法第159 條之5 定有明文。經查，檢察官及被告丙○○於本院言詞辯論終結前，就本判決所引用下列各項屬於審
    判外陳述之證據，知有第159 條第1 項不得為證據之情形，
    均未聲明異議，且本院審酌該證據作成情況均無不適當之情
    形，是依上開規定，認得作為本案證據。
貳、實體部分：
一、訊據被告丙○○固坦承有於上揭時、地，將其所有之上開第
    一商業銀行梓本分行帳戶之存摺影本、提款卡及密碼等物，
    一併交予真實姓名年籍均不詳、綽號「阿義」之成年男子之
    事實，惟矢口否認有何幫助詐欺犯行，辯稱：伊看報紙上應
    徵司機之廣告，依報上之聯絡電話與自稱「謝經理」之人聯
    繫，對方說工作內容係接送旅客回飯店，並要求伊提供身分
    證正反面影本、存摺影本、提款卡及密碼等物，以供薪資匯
    款及公司秘書登記資料之用，伊心想上開帳戶內沒有錢，才
    將上開物品交給「謝經理」指定之「阿義」；伊是因急於找
    工作而遭騙走上開帳戶云云。經查：
  (一)第一銀行梓本分行、帳號00000000000 號帳戶為被告所有，
    於93年8 月6 日申辦開戶之事實，為被告所自承，並有第一
    銀行開戶資料、身分證及健保卡正反面影本、交易明細資料
    各1 份等件在卷可考（見偵二卷第45至48頁）。又被害人乙○○、戊○○、柯永豐、譚文姬均遭詐騙集團詐騙，而分別
    於98年6 月10日、11日匯款上開金額至被告所有之上開帳戶
    內等情，業經證人即被害人乙○○、戊○○、柯永豐、譚文
    姬分別於警詢時指述遭詐騙及匯款經過等情節明確（見警一
    卷第7 、8 、18、19頁；警二卷第29至31頁；偵二卷第33、
    34頁；復有刑事報案三聯單、受理報案資料、自動櫃員機交
    易明細表等件附卷可稽（見警一卷第9 至16、21至26頁；警
    二卷第32至39頁；偵二卷第35至39、41頁），是上開事實均
    堪認定。準此，被告所有之上開帳戶，自98年6 月10日後即
    遭不詳之詐騙集團使用於詐欺取財犯行無疑。
  (二)被告雖以上開情詞置辯，並辯稱：伊的手機號碼為00000000
    00，「謝經理」之手機號碼為0000000000；伊跟「謝經理」
    總共聯絡過2 、3 次，第1 次是伊向「謝經理」應徵當天，
    在交付證件前有打1 次，第2 次是伊將證件交給「阿義」後
    ，當天下午又聯絡「謝經理」1 次，第3 次是隔幾天後，伊
    於下午打給「謝經理」，他叫伊晚上打，伊於晚上9 、10點
    時又打給「謝經理」，這次他有接聽，但後來就沒有接了等
    語（見院二卷第19頁背面、20頁）。惟查，觀諸卷附門號00
    00000000及0000000000之通聯紀錄（見院二卷第19至34頁）
    ，可知上開2 門號於98年6 月9 日下午1 時4 分、1 時59分
    、2 時31分及3 時許，曾通聯4 次；於同年月10日上午10時
    45分、11時10分許，曾通聯2 次；又於同年月11日晚間11時
    8 分通聯1 次；再於同年月12日凌晨零時9 分、42分、1 時
    ，曾通聯3 次，是被告上開所稱：伊與「謝經理」總共聯絡
    過2 、3 次云云，顯與事實不符。況衡諸常情，被告與「謝
    經理」聯繫之目的倘係為了應徵司機工作或聯繫提款卡返還
    事宜，則被告豈有於深夜11時、凌晨12時及1 時許與「謝經
    理」聯繫之理？是其上開所辯，顯與經驗法則相違，洵不足
    採。再衡以被告為高中學歷，於案發時為一年滿26歲、具有
    軍人及房屋仲介工作經驗之成年人（見院二卷第20頁背面）
    ，在尚未釐清所應徵工作之工作內容、地點，其亦未曾到過
    工作地點之情形下，對於前揭事項均未有質疑，猶將與個人
    金融理財關係密切之提款卡及密碼任意交由他人使用，顯與
    常情相違，足見被告所述實有諸多不合理之處。是被告上開
    所辯因應徵工作，遭「謝經理」及「阿義」騙取上開帳戶之
    存摺、提款卡及密碼等情，均非可採。
  (三)況且，自詐騙集團之角度觀之，其等既知利用他人之帳戶掩
    飾犯罪所得，應非愚昧之人，當知社會上一般正常之人如帳
    戶存摺、提款卡、印鑑遭竊或遺失，為防止拾得或竊得之人
    盜領其存款或作為不法使用而徒增訟累，必於發現後立即報
    警或向金融機構辦理掛失止付，在此情形下，如仍以該帳戶
    作為犯罪工具，則在其等向他人詐騙，並誘使被害人將款項
    匯入該帳戶後，極有可能因帳戶所有人掛失止付而無法提領
    ，則其等大費周章從事於犯罪之行為，甘冒犯罪後遭追訴、
    處罰之風險，卻只能平白無故替原帳戶所有人匯入金錢，而
    無法得償犯罪之目的，是以犯罪集團若非確定該帳戶所有人
    不會報警或掛失止付，以確定其等能自由使用該帳戶提款、
    轉帳，當不至於以該帳戶從事犯罪，而此等確信，在該帳戶
    係拾得、竊得或騙得之情形，實無發生之可能。是均益證被
    告上開所辯，多所矛盾且不合情理，顯係事後杜撰卸責之詞
    ，委無足採。足見上開帳戶應係在被告管領之下，由被告有
    意提供他人使用，應屬無疑。
  (四)再按金融存款帳戶攸關存戶個人財產權益之保障，非與本人
    有密切關係，一般人皆不致輕易提供他人使用，且一般人向
    金融機構開設帳戶，並無任何法令之限制，只須提出身分證
    、印章即可辦理開戶申請，此亦為眾所週知之事實，參以近
    年來利用人頭帳戶以行詐騙或恐嚇取財之事時有所聞，報章
    雜誌及新聞均多所宣導，是避免此等專屬性甚高之金融機構
    帳戶被不法行為人利用為詐財之工具，應係一般生活認知所
    易於體察之常識，則茍見他人不自己申請開立帳戶，反係蒐
    集不特定人之帳戶使用，衡情應當可預見收集之帳戶乃可能
    被利用為與財產有關之犯罪工具。準此，被告將本案帳戶資
    料交付予他人，顯係有意提供該帳戶供人使用，且就他人將
    持其上開帳戶施行詐騙而使被害人匯款至其帳戶之結果應有
    所認識，亦對此事實之發生並不違反其本意，被告自有幫助
    詐欺取財之未必故意甚明。
  (五)綜上所述，本件事證明確，被告上揭幫助詐欺取財之犯行堪
    以認定，應予依法論科。
二、按刑法上之幫助犯，係對於犯罪與正犯有共同之認識，而以
    幫助之意思，對於正犯資以助力，而未參與實施犯罪之行為
    者而言，最高法院著有75年度台上字第1509號、84年度台上
    字第5998號及88年度台上字第1270號判決意旨可供參照。是
    以，如未參與實施犯罪構成要件之行為，且係出於幫助之意
    思提供助力，即屬幫助犯，而非共同正犯。本案被告提供上
    開帳戶之存摺、提款卡及密碼予不詳之詐騙集團使用，使某
    詐騙集團成員得基於詐欺取財之犯意而向被害人乙○○、戊○○、柯永豐、譚文姬4 人詐取財物，遂行其詐欺取財之犯
    行，是被告所為，係對於詐騙集團成員遂行詐欺取財犯行，
    資以助力，揆諸上開判決意旨，自應成立幫助詐欺取財罪。
    核被告所為，係犯刑法第30條第1 項、第339 條第1 項之幫
    助詐欺取財罪，爰依刑法第30條第2 項規定，按正犯之刑減
    輕之。再被告係基於一提供帳戶供詐欺集團使用之犯意，於
    同時同地交付上開帳戶提存工具，應認僅構成一次幫助行為
    ；而其以一個幫助行為幫助詐欺集團詐得前揭4 名被害人之
    財物，係一行為而觸犯4 個幫助詐欺取財罪名，為想像競合
    犯，應依刑法第55條之規定，從一情節較重之幫助詐取被害
    人柯永豐98,100元金額之部分處斷。爰審酌被告將個人帳戶
    提供他人詐欺犯罪使用，非但增加被害人尋求救濟之困難，
    造成社會人心不安，亦助長詐騙犯罪者之氣焰，使詐欺犯罪
    者得以順利取得詐欺所得之財物，危害財產交易安全、擾亂
    金融秩序甚鉅，所為實不足取，且犯後猶飾詞否認犯行，及
    其並無刑案前科等一切情狀，認公訴人於本院審理時所求處
    之有期徒刑6 月，尚嫌過重，爰量處如主文所示之刑，並諭
    知易科罰金之折算標準。末查，被告前未曾因故意犯罪受有
    期徒刑以上刑之宣告等情，有臺灣高等法院被告前案紀錄表
    在卷可參，其因一時不慎，偶罹刑典，經此偵審程序及罪刑
    之宣告，應能知所警惕，信無再犯之虞，本院認所宣告之刑
    以暫不執行為適當，爰併予宣告緩刑2 年，以啟自新。
據上論斷，依刑事訴訟法第299 條第1 項，刑法第30條、第55條
、第339 條第1 項、第41條第1 項、第74條第1 項第1 款，判決
如主文。
本案經檢察官丁○○到庭執行職務。
中    華    民    國    99    年    1    月    29    日
                  刑事第二庭  審判長法  官  吳進寶
                                    法  官  施盈志
                                    法  官  羅立德
以上正本證明與原本無異。
如不服本判決應於收受本判決後10日內向本院提出上訴書狀，並
應敘述具體理由，如未敘述上訴理由者，應於上訴期間屆滿後20
日內補提理由書狀於本院（均須按他造當事人之人數附繕本）「
切勿逕送上級法院」。
中    華    民    國    99    年    1    月    29    日
                                    書記官  林慧君
附錄本案論罪科刑法條全文：
中華民國刑法第339條第1項：
意圖為自己或他人不法之所有，以詐術使人將本人或第三人之物
交付者，處5 年以下有期徒刑、拘役或科或併科1 千元以下罰金
。

司法院資訊處製作；財團法人民間司法改革基金會備份。
